臺灣桃園地方法院民事判決　　　　　　　99年度訴字第1125號
原　　　告　邱奕坤
被　　　告　旭懋石業有限公司
法定代理人　李素靜
訴訟代理人　陳鼎正律師
複　代理人　潘麗美
上列當事人間請求給付票款事件，本院於民國100 年4 月12日言
詞辯論終結，判決如下：
    主  文
原告之訴駁回。
訴訟費用由原告負擔。
    事  實  及  理  由
甲、原告起訴主張，原告於民國97年12月2 日收取訴外人佳士美
    國際股份有限公司（下稱佳士美公司）如附表一所示面額新
    臺幣（下同）150 萬元之支票1 紙（下稱系爭支票），並交
    予被告，用以扣除被告於鈞院98年度桃簡字第241 號請求原
    告所給付如附表二所示10紙支票之票款（下稱附表二之支票
    ），惟被告兌現系爭支票後，竟未於鈞院98年度桃簡字第
    241 號請求中將此金額扣除，鈞院上開判決不察，亦命原告
    應如數給付如附表二之支票票款。為此，爰依民法不當得利
    之法律關係提起本件訴訟等語。並為訴之聲明：被告應給付
    原告150 萬元及自起訴狀繕本送達被告翌日起至清償日止，
    按年息6%計算之利息。
    對被告抗辯所為之陳述略以：系爭支票是客票，是由原告授
    權給被告向訴外人佳仕美公司領取作為抵銷原告開給被告如
    附表二支票之票款所用，被告與訴外人盛景有限公司（下稱
    盛景公司）間的貨款問題與原告無關。又被告所稱交貨單已
    遺失之部分，如何證明有出貨或出貨數量無誤？且如附表三
    編號6 之貨款984,589 元部分，被告所提出之訂單所示「惠
    東紅」的石椅共800 片，出貨單卻只有308 片；另亦有單據
    無人簽收；又如附表編號4 之保留款91,000元之部分，係因
    瑕疵或遲延交付而無須給付者等語。
乙、被告則以：
一、被告於97年12月1 日與訴外人盛景公司約定出貨之數量及金
    額後，旋即於97年12月2 日出貨，惟被告擔心訴外人盛景公
    司不支付貨款，故交待被告之員工即訴外人蔡凌輝需收到款
    項後才可卸貨。而被告依約定將磁磚送達南港工地時，訴外
    人盛景公司之實際負責人即原告向訴外人蔡凌輝告以訴外人
    盛景公司之業主即訴外人佳士美公司當日可開出客票，訴外
    人蔡凌輝乃跟隨原告到訴外人佳士美公司處收取系爭支票作
    為給付上開貨款及有日後交貨貨物之貨款所用。當時原告係
    以訴外人盛景公司之客票即系爭支票支付訴外人盛景公司之
    貨款，原告個人並無背書，亦未言明是原告個人付款，故原
    告係代訴外人盛景公司交付系爭支票予被告作為支付貨款之
    用，與原告個人毫無關係。原告雖另稱系爭支票是抵先前鈞
    院98年度桃簡字第241 號判決中所示的貨款云云，惟鈞院98
    年度桃簡字第241 號事件中，已經認定該部分之貨款被告皆
    已持有原告簽發之支票，是果如原告所言，則何以其未將支
    票收回？難道雙重付款？
二、系爭支票之票款係訴外人盛景公司交付被告用以清償如附表
    三編號4 至編號7 所示之貨款債務。另原告同意承擔訴外人
    盛景公司如附表三編號1 至編號3 所示之貨款債務合計450
    萬元後，始簽發如附表三編號1 至編號3 所示面額合計450
    萬元之支票交予被告，此亦經鈞院於另案即98年度重訴字第
    88號撤銷贈與等事件中認定甚詳。訴外人盛景公司積欠被告
    之債務既已逾150 萬元，則原告承擔訴外人盛景公司之債務
    後，抵銷之下，系爭支票顯已不足清償原告積欠被告之債務
    ，故原告請求被告給付，顯然無據。
三、至如附表三編號6 之貨款984,589 元之部分，出貨單確有48
    ×6 ＋96＋20＝404 片，其餘交貨之出貨單雖已不見，但針
    對訴外人盛景公司之訂單，被告從無缺交，原告並未曾於被
    告交貨後為任何催告，足徵被告確已完成此部分交貨甚明。
    而編號019499出貨單有原告委請之司機「曾文全」之簽收，
    原告企圖賴帳，自無可取。又如附表三編號7 之貨款4,368
    元之部分，乃最後一批貨，原告及其工地人員收貨時向被告
    強調有系爭支票可供抵付云云，被告因而未另行要求訴外人
    盛景公司開票及疏於簽收。再如附表三編號4 保留款91,000
    元之部分，因本次請款乃南港工地第1 次交貨後請款，由於
    原告堅持短付一成欲完工再付，故此部分始終未付款。另附
    表三編號5 之貨款20,400元之部分，乃原告自行派車載運，
    出貨單亦經原告工地主任簽收，不容否認等語，資為抗辯。
    並為答辯聲明：駁回原告之訴。
丙、得心證之理由：
一、原告所主張其於97年12月2 日收取訴外人佳士美公司簽發之
    系爭支票，嗣並交予被告持以兌現之事實，有系爭支票影本
    在卷可參（見本院99年度桃簡字第559 號卷第5 頁），並為
    被告所不爭執，堪以認定為真實。又被告前以原告積欠其如
    附表二所示支票之債務合計9,931,439 元未清償為由，訴請
    本院命被告給付，經本院以98年度桃簡字第241 號判決被告
    勝訴在案，原告雖對此判決提起上訴，惟旋又撤回上訴而告
    判決確定之事實，則經本院依職權調閱上開卷宗查核無誤，
    並為兩造所不爭執，同堪信為真實。
二、兩造於99年9 月7 日本院言詞辯論時（見本院卷第42頁背面
    ），協議簡化爭點為：
（一）被告對訴外人盛景公司有無如附表三所示之貨款債權？
（二）原告交付系爭支票予被告，是否為了支付訴外人盛景公司
      上項貨款？
（三）原告就系爭支票的金額，是否對被告有不當得利返還請求
      權？
三、本院之判斷：
（一）被告前以其提供訴外人盛景公司承攬「台北捷運南港線東
      延段CE 730A 區段標CE831 標花崗石工程」所需石材，原
      告簽發如附表二所示之支票交付被告以給付貨款（與被告
      本件抗辯之貨款為不同之貨款），詎被告屆期提示未獲付
      款為由，向本院起訴請求原告如數給付，嗣經本院桃園簡
      易庭審理後，審酌證人即被告公司實際負責人廖裕祥之證
      述內容及訴外人盛景公司因承攬上開工程，向被告訂購之
      石材，自97年6 月起即由原告簽發支票陸續交付被告，訴
      外人盛景公司未曾以公司支票換回如附表二所示支票等情
      ，可知如附表二所示之支票，並非押票性質，而係給付貨
      款所用；且原告既憑訂單主張某部分石材有瑕疵，亦可徵
      確有該訂單之實際交易存在及原告已受領石材之事實；參
      以出貨單上簽收人欄經查係由訴外人盛景公司相關人員所
      填載；加以若無出貨，衡情原告無簽發支票之理；另運費
      部分，出貨單上亦有託運公司之簽收字樣，故確有託運出
      貨產生運費之事實；又訴外人盛景公司及被告間既有對帳
      ，原告又願以如附表二編號7 、編號8 所示支票，換回原
      為清償95年至97年貨款所開立之支票等為由，而以98年度
      桃簡字第241 號為被告勝訴之判決，有此判決影本1 份附
      卷可稽（見本院卷第66頁至第69頁），並經本院依職權調
      閱卷宗查核屬實。
（二）次查，原告曾於本院98年度桃簡字第241 號事件審理中，
      提出其已以系爭支票清償訴外人盛景公司對被告貨款債務
      之一部，故被告得請求之金額自應予以扣除之抗辯，有其
      於該訴訟事件中所提出之答辯（二）狀之記載可憑（見該
      案卷宗第119 頁，影本見本院卷第81頁），尚堪採信。再
      經細繹本院98年度桃簡字第241 號判決，亦確未就此部分
      予以論斷原告之抗辯可採與否。然原告既曾對上開判決提
      起上訴，則就此部分理應於上訴審審理中再予抗辯，並指
      出原判決此部分未予論斷之疏漏，乃原告卻於提起上訴後
      ，復又自行撤回上訴，致該部分未能於判決確定前為法院
      所審酌，固難辭其疚。然原告於本院98年度桃簡字第241
      號審理中所提出已以系爭支票清償一部之抗辯既未經本院
      之上開判決於理由中加以論斷，復未於主文中扣除此部分
      金額，則原告就本院98年度桃簡字第241 號確定判決對被
      告所負之票款債務是否已經原告以系爭支票清償一部此爭
      點，即無既判力或爭點效之適用甚明（最高法院97年度台
      上字第2688號裁判意旨可供參考）。而原告基於上開確定
      判決對於被告所負之債務，又尚未向被告清償，此為兩造
      所不爭，則就本院98年度桃簡字第241 號確定判決所示之
      9,931,439 元債務中，即使得依原告主張，扣除原告以系
      爭支票清償之150 萬元後，原告對被告仍尚有8,431,439
      元之債務。是日後若被告以本院上開確定判決為執行名義
      聲請向原告為強制執行，原告亦可以其業用系爭支票清償
      一部之事由提起債務人異議之訴，蓋此事由雖係發生在本
      院98年度桃簡字第241 號言詞辯論終結前，然並不為此確
      定判決之既判力所拘束亦無爭點效之適用，已如前述。是
      被告受有系爭支票兌現之利益即不能認為原告因此受有何
      損害。
（三）況原告既以本訴堅指其交付系爭支票予被告係為清償本院
      98年度桃簡字第241 號確定判決所示債務之一部，亦可得
      見原告係為清償債務而為給付，並非無法律上原因。而按
      非債清償之不當得利返還請求權，以債務不存在為其成立
      要件之一，主張此項請求權成立之原告，應就債務不存在
      之事實負舉證之責任。本件被上訴人為原告，主張伊父生
      前並無向上訴人借用銀兩之事，上訴人歷年收取伊家所付
      之利息，均屬不當得利，請求返還，除須證明其已為給付
      之事實外，自應就債務不存在之事實負舉證之責任，原審
      僅以上訴人不能證明其債權之存在，即認其歷年收取之利
      息為不當得利，於法殊有未合，最高法院28年上字第1739
      號判例意旨足資參照。依前所述，本件原告交付系爭支票
      予被告，已可認為不屬於非債清償，而係有法律上之原因
      ，原告就其債務不存在之事實復未能盡其舉證責任，揆諸
      上揭說明，自不得主張被告受有系爭支票係為不當得利。
（四）又縱使本件依被告所抗辯稱原告交付被告系爭支票，非為
      清償本院98年度桃簡字第241 號所審理之貨款債務之一部
      ，而係為清償如附表三所示之訴外人盛景公司對被告之貨
      款債務為可採，則被告受領系爭支票，仍屬具有法律上之
      原因。且查，就附表三編號6 之貨款984,589 元之部分，
      被告業據提出對帳單2 紙、估價單、出貨單3 紙附卷可稽
      （均為影本，見本院卷第12頁至第16頁），且其上均有司
      機或收貨人之簽收，其中註明拖運公司曾文全之部分，原
      告亦自承係其司機無誤（見本院100 年3 月14日言詞辯論
      筆錄，本院卷第92頁背面），至於此部分原告主張對帳單
      所示「惠東紅」之石椅數量應為8 百片乙節，係屬原告自
      行計算推測之數量，是否與事實相符，尚非無疑，且上開
      貨物係早於97年間即已出貨，苟其數量有原告所述之極大
      差異，衡情原告應無遲未對被告提出異議之理；就附表三
      編號5 之貨款20,400元，則據被告提出對帳單及出貨單之
      影本共3 紙可據（見本院卷第28頁至第30頁），其中1 紙
      無人簽收之出貨單上已明載係「樣品」，對帳單上樣品之
      單價欄上又係記載「FREE」即免費之意，另紙非樣品貨物
      之出貨單則有司機及收貨人之簽收，是上開無人簽收之樣
      品出貨單，顯不足影響此部分貨款之計算。基上所陳，原
      告所主張附表三編號5 、編號6 之貨款各984,589 元、
      20,400元之部分，應均確係如數存在。惟就附表三編號4
      保留款91,000元之部分，被告雖據提出對帳單、出貨單、
      估價單等影本共10紙為憑（見本院卷第18頁至第27頁），
      然上開對帳單有記載「保留91,000未開發票」、「減：保
      留款（91,000）」等文字，被告既特別明示此91,000元不
      開發票及將此金額減去，則此91,000元之金額被告是否仍
      得請求給付，是否有折扣或其餘免去給付之意思，即陷於
      不明，被告又未能就此部分訴外人盛景公司仍負給付義務
      乙節加以證明，是原告主張此部分91,000元之金額不能計
      入訴外人盛景公司之貨款債務內，即屬可採；就附表三編
      號7 之貨款4,368 元，則僅據被告提出對帳單影本1 紙為
      憑（見本院卷第17頁），此外別無出貨及簽收之紀錄，被
      告就此既已自承有疏於請求簽收及開票之情事，又未提出
      其餘證據證明此部分之貨物確有交予訴外人盛景公司，則
      原告主張此部分4,368 元之金額不能計入訴外人盛景公司
      之貨款債務內，亦屬可採。則依上開認定結果，被告所主
      張系爭支票用以清償訴外人盛景公司如附表三編號4 至編
      號7 之貨款債務部分，其金額以1,004,989 元始為可採（
      計算式：附表三編號5 之金額984,589 元＋附表三編號6
      之金額20,400元＝1,004,989 元）。則就被告受領系爭支
      票票款150 萬元中之1,004,989 元，即具有清償訴外人盛
      景公司上開債務之法律上原因，亦即系爭支票票款150 萬
      元當中，所無法律上原因之給付金額僅為495,011 元（計
      算式：1,500,000元－1,004,989元＝495,011元）。
（五）縱使基上認為系爭支票票款當中有495,011 元之給付為無
      法律上之原因，然查，被告前另曾主張原告於97年3 月4
      日與被告協議結算訴外人盛景公司對被告之貨款債務，經
      協議減少至870 萬元，原告並願承擔此金額之付款責任，
      且經原告簽發如附表三編號1 至編號3 付款情形欄第1.點
      所示之4 紙無效支票共450 萬元予被告，用以清償應收帳
      款；另簽發票號AA0000000 、發票日97年10月31日、票面
      金額200 萬元及票號AA0000 000發票日97年11月30日、面
      票金額220 萬元之支票2 紙予被告，以清償原先訴外人盛
      景公司因支付貨款所開立之支票票款，故原告已承擔上開
      訴外人盛景公司之債務870 萬元，而原告又於97年5 月間
      將其所有之土地，以夫妻贈與為原因移轉登記予原告之配
      偶所有，致侵害被告此870 萬元之債權為由，向本院起訴
      請求撤銷原告與其配偶間所為之債權行為與所有權移轉之
      物權行為並將所有權移轉登記予以塗銷。經本院以98年度
      重訴字第88號審理後，以證人廖裕祥所證稱上開支票確係
      原告為了支付訴外人盛景公司之貨款所交付與被告，且原
      告曾於97年2 月27日與被告進行對帳，伊按照原告的說法
      ，以870 萬元結算訴外人盛景公司之貨款債務，原告並願
      意承擔這些票上的款項等語及如附表三編號1 至編號3 所
      示之4 紙無效支票上均有發票人即原告之印文，原告又係
      於97年3 月4 日將上開無效支票與其餘2 張票號AA000000
      0 、AA0000000 號支票一併交付與被告等情事為據，認定
      原告確有同意代訴外人盛景公司支付所積欠之貨款共計
      870 萬元予被告之事實，有上開本院98年度重訴字第88號
      判決影本1 份在卷可稽（見本院卷第60頁至第65頁）。據
      此足認原告對於被告已然負有上開870 萬元之債務，其中
      如附表三編號1 至編號3 所示450 萬元之部分，原告又未
      能舉證證明其已經清償，被告並於本件訴訟中以此450 萬
      元之債務為抵銷，是縱使認為系爭支票票款中之495,011
      元係屬被告無法律上原因而受利益，並致原告受損害，經
      被告行使抵銷權之結果，被告對原告如附表三編號1 至編
      號3 所示450 萬元之債權，仍有4,004,989 元可得行使（
      計算式：4,500,000 元－495,011 元＝4,004,989 元），
      原告自不得請求被告返還系爭支票之任何票款。
四、按無法律上之原因而受利益，致他人受損害者，應返還其利
    益，民法第179 條前段定有明文。本件依原告之主張，已可
    認定被告受領原告交付之系爭支票並獲付款150 萬元，不能
    認為無法律上之原因，亦未造成原告受有損害，是原告本件
    請求，核於上揭法律規定之要件不合，自難准許。再按二人
    互負債務，而其給付種類相同，並均屆清償期者，各得以其
    債務，與他方之債務，互為抵銷，民法第334 條前段另有明
    文。即使本件認為被告所抗辯原告係以系爭支票清償如附表
    三編號4至 編號7 所示訴外人盛景公司對被告之貨款債務為
    可採，且原告可得請求被告返還之不當得利金額為495,011
    元，然此不當得利債權經被告行使前述抵銷權後，亦已不得
    行使，故原告之請求，仍屬不能准許。
五、從而，原告依民法規定不當得利之法律關係，請求被告給付
    原告150 萬元及自起訴狀繕本送達被告翌日起至清償日止，
    按年息6%計算之利息，為無理由，應予駁回。
六、本件事證已臻明確，兩造其餘攻擊或防禦方法及未經援用之
    證據，經本院斟酌後，認為均不足以影響本判決之結果，自
    無再逐一詳予論駁之必要，併此敘明。
據上論結，本件原告之訴為無理由，依民事訴訟法第78條，判決
如主文。
中    華    民    國  100     年    5     月    10    日
              民事第二庭    法  官  張震武
以上正本係照原本作成
如對本判決上訴，須於判決送達後20日內向本院提出上訴狀
中    華    民    國  100     年    5     月    10    日
                            書記官  顏伯儒
附表一：
┌─┬─────────┬─────────┬───────────┬────────┬─────┬─────┐
│編│  發    票    人  │  付    款    人  │發        票        日│ 票  面  金  額 │支票號碼  │備  註    │
│號│                  │                  │                      │    (新台幣)    │          │          │
├─┼─────────┼─────────┼───────────┼────────┼─────┼─────┤
│1.│佳仕美國際股份有限│第一銀行南港分行  │民國98年2 月？日（依原│150萬元         │ZA0000000 │業經被告提│
│  │公司              │                  │告提出之影本無法識別何│                │          │示獲得付款│
│  │                  │                  │日）                  │                │          │          │
└─┴─────────┴─────────┴───────────┴────────┴─────┴─────┘
附表二（業經被告以本院98年度桃簡字241 號判決訴請原告給付
票款勝訴確定）：
┌─┬───┬─────┬────┬──────┬───┐
│編│發票人│票      號│ 發票日 │  票據金額  │備  註│
│號│      │          │（民國）│(新台幣/元) │      │
├─┼───┼─────┼────┼──────┼───┤
│01│邱奕坤│AA0000000 │97.08.25│    955,598 │      │
├─┼───┼─────┼────┼──────┼───┤
│02│邱奕坤│AA0000000 │97.09.25│  1,659,454 │      │
├─┼───┼─────┼────┼──────┼───┤
│03│邱奕坤│AA0000000 │97.10.10│    420,000 │      │
├─┼───┼─────┼────┼──────┼───┤
│04│邱奕坤│AA0000000 │97.10.20│     61,770 │      │
├─┼───┼─────┼────┼──────┼───┤
│05│邱奕坤│AA0000000 │97.10.20│    391,188 │      │
├─┼───┼─────┼────┼──────┼───┤
│06│邱奕坤│AA0000000 │97.10.31│    220,603 │      │
├─┼───┼─────┼────┼──────┼───┤
│07│邱奕坤│AA0000000 │97.10.31│  2,000,000 │      │
├─┼───┼─────┼────┼──────┼───┤
│08│邱奕坤│AA0000000 │97.11.30│  2,200,000 │      │
├─┼───┼─────┼────┼──────┼───┤
│09│邱奕坤│AA0000000 │97.12.31│  1,404,787 │      │
├─┼───┼─────┼────┼──────┼───┤
│10│邱奕坤│AA0000000 │98.01.31│    618,069 │      │
├─┴───┴─────┴────┴──────┴───┤
│合計：9,931,439元                                     │
└───────────────────────────┘
附表三（新臺幣）：
┌─┬────┬─────┬──────┬──────┬─────┬─────────┐
│編│交易時間│發票號碼  │發票日期    │發票金額    │交易金額  │付款情形          │
│號│        │          │            │（含稅）    │（不含稅）│                  │
├─┼────┼─────┼──────┼──────┼─────┼─────────┤
│1.│95年9月 │YU00000000│97年4 月22日│105萬元     │100萬元   │1.由被告以下列支票│
├─┼────┼─────┼──────┼──────┼─────┤承擔盛景公司左列債│
│2.│95年9月 │YU00000000│97年4 月15日│105萬元     │100萬元、 │務：              │
│  │        │          │            │            │100萬元   │票號AA0000000     │
├─┼────┼─────┼──────┼──────┼─────┤面額100萬元       │
│3.│96年10月│YU00000000│97年4 月18日│1,575,000元 │150萬元   │票號AA0000000     │
│  │        │          │            │            │          │面額100萬元       │
│  │        │          │            │            │          │票號AA0000000     │
│  │        │          │            │            │          │面額100萬元       │
│  │        │          │            │            │          │票號AA0000000     │
│  │        │          │            │            │          │面額150萬元       │
│  │        │          │            │            │          │合計：450萬元     │
│  │        │          │            │            │          │因上開支票均未載明│
│  │        │          │            │            │          │發票日，故均為無效│
│  │        │          │            │            │          │票據。            │
│  │        │          │            │            │          │2.被告僅先開立下列│
│  │        │          │            │            │          │  支票予原告支付稅│
│  │        │          │            │            │          │  金：            │
│  │        │          │            │            │          │票號QM00000000    │
│  │        │          │            │            │          │面額175,000元     │
│  │        │          │            │            │          │已兌現            │
│  │        │          │            │            │          │3.被告已就此部分  │
│  │        │          │            │            │          │450 萬元之金額，另│
│  │        │          │            │            │          │行向本院對原告提起│
│  │        │          │            │            │          │99年度訴字第362 號│
│  │        │          │            │            │          │損害賠償等事件，現│
│  │        │          │            │            │          │由本院審理中。    │
├─┼────┼─────┼──────┼──────┼─────┼─────────┤
│4.│97年3 月│ZU00000000│97年5 月31日│859,950元   │819,000元 │1.原告以下列支票付│
│  │、4月   │          │            │            │          │  款：            │
│  │        │          │            │            │          │票號AA0000000     │
│  │        │          │            │            │          │面額859,950元     │
│  │        │          │            │            │          │已兌現            │
│  │        │          │            │            │          │2.被告另辯稱此部分│
│  │        │          │            │            │          │  貨款尚有保留款共│
│  │        │          │            │            │          │  91,000元未給付。│
├─┼────┼─────┼──────┼──────┼─────┼─────────┤
│5.│97年5月 │未開發票  │            │            │20,400元  │未付款            │
├─┼────┼─────┼──────┼──────┼─────┼─────────┤
│6.│97年11月│未開發票  │            │            │984,589元 │未付款            │
├─┼────┼─────┼──────┼──────┼─────┼─────────┤
│7.│97年12月│未開發票  │            │            │4,368元   │未付款            │
└─┴────┴─────┴──────┴──────┴─────┴─────────┘